【裁判字號】    95,交簡上,13
【裁判日期】    951026
【裁判案由】    過失傷害
【裁判全文】
臺灣宜蘭地方法院刑事判決            95年度交簡上字第13號
上  訴  人
即  被  告  乙○○○
上列上訴人因過失傷害案件，不服本院羅東簡易庭95年度羅交簡
字第58號中華民國95年3月31日第一審簡易判決（聲請案號：臺
灣宜蘭地方法院檢察署95年度偵字第158號），提起上訴，本院
管轄之第二審合議庭判決如下：
    主  文
上訴駁回。
    事實及理由：
一、構成犯罪事實：
    乙○○○於民國94年6月7日20時許，騎乘車牌號碼GRE-193
    號重型機車，沿未劃標線之宜蘭縣五結鄉○○路北巷由南往
    北方向行駛，行經該路段無照明之季水高支5L2電桿處，且
    路寬僅4.6公尺，係屬狹路，乙○○○更應注意車前狀況，
    隨時採取必要之安全措施，及車輛行駛在未劃標線之道路，
    應靠右行駛，而依當時天候晴、路面乾燥、無缺陷、無障礙
    物，並無不能注意之情事，竟疏未注意車前狀況，復未靠右
    行駛，而行駛在該狹路中央，適甲○○○騎乘腳踏車沿上開
    路段由北往南方向行駛至該處，亦疏未注意車前狀況，隨時
    採取必要之安全措施，及車輛行駛在未劃標線之道路，應靠
    右行駛，乙○○○所駕駛之機車前護板右側因而撞及甲○○
    ○所騎乘之腳踏車前輪，致甲○○○人車倒地，受有左末端
    橈骨骨折（處刑書誤載為右末端橈骨骨折）、頭皮撕裂傷0.
    5公分、蜘蛛膜下出血、腹部鈍傷、右手挫傷之傷害。乙○
    ○○肇事後，警方據報前往現場處理尚未知悉肇事人前，即
    主動承認為肇事車輛之駕駛人，而自首犯行，接受裁判。
二、認定犯罪事實所憑之證據及理由：
（一）訊據被告乙○○○固坦承於上開時、地，與甲○○○發生
      車禍，致甲○○○受有上開傷害之事實，並有道路交通事
      故現場圖1份、道路交通事故調查報告表（一）（二）1份
      、財團法人羅許基金會羅東博愛醫院診斷證明書1份、現
      場及車損照片8幀在卷可佐（見警卷第7頁至第10頁、第14
      頁至第17頁），堪認屬實。惟被告矢口否認有何過失傷害
      之犯行，辯稱：我是靠右行駛，並沒有過失，本件係因甲
      ○○○騎乘腳踏車沒有靠右行駛，不斷偏左行駛，且腳踏
      車沒有燈，現場路燈也沒亮，才會發生車禍等語。故本件
      爭執之要點為：被告有無過失之行為？
（二）經查：
   1、被告於94年11月30日警詢中供稱：「我騎乘重機車發生車
      禍後再往前行駛數公尺後，我機車才停止下來，我騎乘機
      車發生車禍後沒有倒地，我是機車前車頭右邊與對方腳踏
      車前輪發生碰撞…我的重機車前車頭右邊方向燈殼裂痕，
      對方騎乘腳踏車前輪變形彎曲，現場肇事車輛都沒有移動
      。」等語（見警卷第2頁至第3頁）；於95年2月13日偵查
      中供稱：「當時我沿季水路北巷行駛，由南往北方向行駛
      …我的車頭直接撞上對方車頭。」等語（見偵卷第7頁）
      。證人甲○○○於95年2月13日偵查中證述：「我騎乘腳
      踏車行經季水路北巷由北往南方向行駛…我不知道怎麼發
      生碰撞，但我的車頭全毀。」等語（見偵卷第8頁）；於9
      5年8月3日本院審理中證述：「我下班騎腳踏車要回家…
      腳踏車的車頭全毀，前輪、車頭的菜籃整個都壞了。」等
      語（見本院卷第29頁）。復觀之道路交通事故現場圖、現
      場及車損照片（見警卷第8頁、第14頁至第17頁），顯示
      宜蘭縣五結鄉○○路北巷季水高支5L2電桿處道路路寬僅
      4.6公尺，係屬狹路，且未劃標線，肇事後甲○○○所騎
      乘之腳踏車斜倒置在蘇澳往宜蘭（即南往北）方向，車頭
      朝宜蘭方向，前輪軸心距離右側道路邊緣2.2公尺，後輪
      軸心距離右側道路邊緣1.6公尺，腳踏車前輪扭曲變形，
      甲○○○遺留血跡位置距離右側道路邊緣2.5公尺；而被
      告所騎乘之車牌號碼GRE-193號重型機車則未倒地，停置
      在蘇澳往宜蘭（即南往北）方向，前輪軸心距離右側道路
      邊緣1.0公尺，後輪軸心距離右側道路邊緣1.2公尺，機車
      前護板右側龜裂。由上開腳踏車倒置、血跡位置、機車停
      置位置、兩車車損狀況，足見被告於上開時、地所騎乘車
      牌號碼GRE- 193號重型機車，在宜蘭縣五結鄉○○路北巷
      季水高支5L2電桿處未劃標線之狹路中央，其機車之前護
      板右側撞及甲○○○所騎乘之腳踏車前輪，致甲○○○人
      車倒地後，被告仍騎乘機車行駛至該電桿處始停車，即兩
      車撞擊位置係在該狹路中央，可證兩車均未靠右行駛。被
      告仍辯稱有靠右行駛等語，自不足採。
   2、又依道路交通事故調查報告表（一）所載於94年6月7日20
      時許，在宜蘭五結鄉○○路北巷季水高支5L2電桿處道路
      夜間無照明，且係無號誌之彎道（見警卷第9頁），則被
      告與甲○○○在行駛該狹路時，更應注意車前狀況，以隨
      時採取必要之安全措施，惟承前述，被告仍騎乘機車在該
      狹路中央撞及甲○○○所騎乘之腳踏車，可證被告與甲○
      ○○行駛該狹路時均疏未注意車前狀況，始未發現前方有
      來車，未能採取必要之閃避或煞停之安全措施，肇致本件
      車禍。
   3、按汽車行駛時，駕駛人應注意車前狀況，並隨時採取必要
      之安全措施。又汽車除行駛於單行道或指定行駛於左側車
      道外，在未劃標線之道路，應靠右行駛。但遇有特殊情況
      必須行駛左側道路時，除應減速慢行外，並注意前方來車
      及行人。道路交通安全規則第94條第3項、第95條第1項分
      別定有明文。被告騎乘機車本應遵守上開規定，而依道路
      交通事故調查報告表（一）（二）顯示，當時天候晴、路
      面乾燥、無缺陷、無障礙物，並無不能注意之情事，被告
      竟疏未注意，違反上開規定之注意義務，猶於夜間行經未
      劃標線狹路路段，未注意車前狀況，並靠右行駛，致未能
      及時採取煞停或閃避措施，而肇致本件車禍，被告具有過
      失，足以認定。縱甲○○○亦未注意車前狀況，並靠右行
      駛，而與有過失，惟仍無從解免被告之過失。況本件車禍
      經臺灣宜蘭地方法院檢察署檢察官囑託臺灣省基宜區車輛
      行車事故鑑定委員會鑑定肇事原因結果認：「甲○○○騎
      乘腳踏車、乙○○○駕駛重機車，兩車對向行經肇事地路
      中無分向標線狹路，均未靠右行駛致兩車撞及，同為肇事
      原因。」有該會94年10月31日基宜鑑字第0945002630號函
      附鑑定意見書1份在卷可參（見偵卷第11頁至第13頁），
      嗣經本院囑託臺灣省車輛行車事故覆議鑑定委員會鑑定肇
      事原因結果認：「甲○○○騎乘腳踏車與乙○○○駕駛重
      機車，於夜間行經未劃標線狹路路段，會車時均未充分注
      意對向來車動態靠右行駛，同為肇事原因。」此有該會95
      年9月12日府覆議字第0950100746號函1份在卷可參（見本
      院卷第36頁），上開鑑定結果亦同認被告就本件車禍之發
      生具有過失。
   4、而甲○○○因本件車禍受有左末端橈骨骨折、頭皮撕裂傷
      0.5公分、蜘蛛膜下出血、腹部鈍傷、右手挫傷之傷害，
      已如前述，甲○○○所受上開傷害之結果，係因本件車禍
      所造成，故其受傷之結果與本件車禍間，自具有相當因果
      關係。
   5、另被告於94年11月30日警詢中固供稱：「我發現甲○○○
      騎乘腳踏車距離我車大約3公尺，甲○○○騎乘腳踏車在
      我前方。發生車禍前我在很遠處就發現對方，等對方腳踏
      車行駛過小彎道後，對方騎乘腳踏車開始往左邊偏，車禍
      當天肇事路段路燈損壞不會亮，所以對方騎乘腳踏車一直
      偏向我，我騎乘機車才會與對方騎乘腳踏車發生碰撞，車
      禍發生後我因一時緊張忘記要如何做煞車動作，所以我騎
      乘重機車發生車禍後，再往前行駛數公尺後機車才停下來
      …我發現對方車時，我立即將我機車先往左邊閃避行駛。
      」等語（見警卷第2頁至第3頁）；於95年2月13日偵查中
      供稱：「我看到對方跟我撞到對方距離約30公尺左右。」
      等語（見偵卷第8頁）。被告就看見甲○○○騎乘腳踏車
      由北往南方向行駛之距離，先稱3公尺，後稱在遠處，再
      改稱30公尺，前後供詞反覆，況果如被告所述其於30公尺
      或更遠處即發現甲○○○騎乘腳踏車由北往南偏左行駛迎
      面而來，被告自有足夠時間採取必要之閃避或按鳴喇叭警
      告等措施，惟被告均未為之，仍於上開時、地發生本件車
      禍，顯見被告上開供詞核與事實不符，其未注意車前狀況
      ，亦未靠右行駛至為明確。
   6、至於證人甲○○○於95年2月13日偵查中雖證述：「我遠
      遠就有看到對方，但我是騎在我的方向沒錯，我不知道怎
      麼發生碰撞。」等語（見偵卷第8頁）；於95年8月3日本
      院審理中證述：「我騎在路的右側，不是騎在左邊，我有
      看到被告的車燈，靠近被告的時候，被告靠我這邊騎，我
      就沒有地方閃，我就被撞到。我看到被告車燈到我被撞的
      距離約10公尺左右。」等語（見本院卷第29頁至第30頁）
      。惟果如證人甲○○○所述其騎乘腳踏車確有靠右行駛，
      且在前方10公尺處即看見被告騎乘機車迎面而來，何以兩
      車會在該狹路中央發生撞擊，顯見證人甲○○○此部分證
      詞有迴護自身利益而避重就輕之虞，顯不足採。
   7、綜上論證，被告上開過失傷害人之犯行，堪以認定。被告
      仍以前詞辯稱：沒有過失等語，自不足採。
三、論罪科刑之理由：
（一）按被告行為後，94年2月2日修正公布之刑法（下稱新法）
      已於95年7月1日施行，新法第2條第1項規定：「行為後法
      律有變更者，適用行為時之法律。但行為後之法律有利於
      行為人者，適用最有利於行為人之法律。」，係規範行為
      後法律變更所生新舊法律比較適用之準據法，於新法施行
      後，自應適用新法第2條第1項之規定，為「從舊從輕」之
      比較；又比較新舊法時，應就罪刑有關之共犯、未遂犯、
      想像競合犯、牽連犯、連續犯、結合犯，以及累犯加重、
      自首減輕暨其他法定加減原因（如身分加減）與加減比例
      等一切情形，本於統一性及整體性原則，綜其全部罪刑之
      結果而為比較（最高法院95年度第8次刑事庭會議決議參
      照）。經查：
   1、修正前刑法第284條第1項前段所規定之罰金本刑，依罰金
      罰鍰提高標準條例第1條前段之規定，提高10倍後為銀元
      5,000元以下，換算為新臺幣後，為新臺幣15,000元以下
      。修正後同法條所規定之罰金本刑，依刑法施行法第1條
      之1之規定，變更其單位為新臺幣並提高30倍後為新臺幣
      15,000元以下，是比較新舊法之結果，新法並未較有利於
      被告。
   2、修正前刑法第33條第5款規定罰金為銀元1元以上，換算為
      新臺幣後，為新臺幣3元以上。修正後同條款則規定「罰
      金：新臺幣1,000元以上，以百元計算之。」，是比較新
      舊法之結果，舊法即行為時法有利於被告。
   3、依修正前刑法第41條第1項前段之規定及刪除前罰金罰鍰
      提高標準條例第2條前段之規定，易科罰金之折算標準，
      應以銀元300元折算1日，經換算為新臺幣後，應以新臺幣
      900元折算為1日。修正後刑法第41條第1項前段則規定「
      犯最重本刑為5年以下有期徒刑以下之刑之罪，而受6個月
      以下有期徒刑或拘役之宣告者，得以新臺幣1,000元、2,0
      00元或3,000元折算1日，易科罰金。」，是比較新舊法之
      結果，舊法即行為時法有利於被告。
   4、修正前第62條第前段規定：「對於未發覺之罪自首而受裁
      判者，減輕其刑。」，惟修正公布施行之刑法第62條前段
      規定：「對於未發覺之罪自首而受裁判者，得減輕其刑。
      」，是比較新舊法結果，舊法即行為時法有利於被告。
   5、綜合上開新舊法比較之結果，顯然以舊法即行為時法有利
      於被告，依前揭刑法第2條第1項規定，本件即應適用行為
      時法即95年7月1日修正生效施行前刑法規定、95年7月1日
      刪除前罰金罰鍰提高標準條例第2條規定。
（二）被告乙○○○所為，係犯修正前刑法第284條第1項前段之
      過失傷害罪。
（三）被告肇事後，於犯行被發覺前，向到場處理警察自首接受
      裁判，此有宜蘭縣警察局羅東分局道路交通事故肇事人自
      首情形紀錄表1份在卷足憑（見警卷第12頁），應依修正
      前刑法第62條前段規定，減輕其刑。
（四）而行為後，法律有變更者，依修正前刑法第2條第1項之規
      定，以適用裁判時法為原則，如行為時法有利於行為人，
      則例外適用行為時法；依修正後刑法第2條第1項規定，以
      適用行為時法為原則，惟如裁判時法有利於行為人，則例
      外適用裁判時法。以往實務見解，認原判決未及比較適用
      新舊法時，上訴後，雖比較結果以舊法有利於行為人，而
      原判決別無其他撤銷事由，仍應由本院以此為由撤銷改判
      。惟修正後之規定係以適用行為時法為原則，因此原判決
      雖未及此比較適用，然上訴本院後，經比較新舊法，行為
      後之法律並非較有利於行為人，仍應適用行為時法，則原
      判決適用行為時法即無不當，自不構成撤銷之事由，本件
      被告所犯上開之罪，經比較新舊法結果，應適用舊法之規
      定，已如前述，此與原判決適用之法律相同，自不構成撤
      銷之事由。故原審以被告罪證明確，因而適用修正前刑法
      第284條第1項前段、第62條、第41條第1項前段、罰金罰
      鍰提高標準條例第1條前段、刪除前罰金罰鍰提高標準條
      例第2條規定，並審酌被告之素行尚佳，本件係因過失肇
      事，告訴人所受傷害、雙方過失程度，及被告尚未與告訴
      人達成民事和解事宜等一切情狀，量處被告有期徒刑3月
      ，並諭知易科罰金之折算標準。經核原審判決認事、用法
      及量刑均適法、妥當，應予維持，被告以否認犯罪為由，
      提起上訴，顯無理由，應予駁回。
四、適用之法律：
    刑事訴訟法第455條之1第3項、第368條。
本案經檢察官沈念祖到庭執行職務。
中    華    民    國    95    年    10    月    26    日
                  刑事第四庭    審判長法  官
                                      法  官
                                      法  官
以上正本證明與原本無異。
不得上訴。
                                      書記官
中    華    民    國    95    年    10    月          日
附錄本案論罪科刑法條：
★刑法第284條第1項：
因過失傷害人者，處6月以下有期徒刑、拘役或500元以下罰金，
致重傷者，處1年以下有期徒刑、拘役或500元以下罰金。


司法院資訊處製作；財團法人民間司法改革基金會備份。
